臺灣高等法院刑事判決　　　　　　　　　　　　九十三年度上更(一)字第三六號
　　上　訴　人
　　即　被　告　己○○
　　選任辯護人　包漢銘律師
　　上　訴　人
　　即　被　告　戊○○
　　選任辯護人　周福珊律師
右上訴人即被告等因違反貪污治罪條例案件，不服臺灣宜蘭地方法院九十二年度訴字
第一三六號，中華民國九十二年七月三日第一審判決（起訴案號：臺灣宜蘭地方法院
檢察署九十一年度偵字第二二五一號）提起上訴，經最高法院第一次發回更審，本院
判決如左：
    主  文
原判決關於己○○、戊○○部分撤銷。
己○○共同依據法令從事公務之人員，利用職務上之機會，詐取財物，未遂，處有期
徒刑貳年，褫奪公權貳年。
戊○○與依據法令從事公務之人員，共同利用職務上之機會，詐取財物，未遂，處有
期徒刑壹年拾月，褫奪公權貳年。
    事  實
一、己○○原係內政部警政署保一總隊隊員，自民國八十七年七月起支援宜蘭縣警察
    局派遣宜蘭分局新生派出所服共同勤務，為依據法令從事公務之人員。緣己○○
    係戊○○配偶藍小真、何明聰配偶藍小玲之親弟弟，己○○與戊○○、何明聰為
    姻親關係，己○○因駕駛其母林鴛鴦所有之車號Ｔ九─八七八二號自用小客車，
    與他人發生車禍（確實日期及地點不詳），致前開車輛左前葉子板受損，因身為
    警員為免受上級處分，未要求對方賠償，嗣因經送修估價修理費用高達新台幣（
    下同）七、八萬元，竟意圖向保險公司詐取理賠金，而商請何明聰、林燦賢（以
    上二人均經原審判處有期徒刑一年十月，褫奪公權二年，緩刑五年確定）、及戊○○幫忙，四人遂基於偽造文書及為自己不法所有之意圖之共同犯意聯絡，欲以
    戊○○經營之基欣鋁業所有之車號Ｑ三─一四二０號自用小客車申請第三人責任
    險理賠，由己○○於八十九年十月十二日，利用職務上有處理交通事故職責之機
    會，偽稱何明聰於同日下午五時七分，駕駛前開Ｔ九─八七八二號自用小客車，
    在宜蘭縣宜蘭市○○路段，遭林燦賢駕駛登記車主為基欣鋁業（負責人戊○○）
    之車號Ｑ三─一四二○號自用小貨車違規跨越中心線撞擊，而將上開明知不實之
    交通事故虛偽登載於其職務上所掌之公文書即宜蘭縣警察局宜蘭分局Ａ３類交通
    事故談話紀錄表上，並虛偽製作現場圖（現場圖已滅失不存在），再分別至何明
    聰工作之宜蘭縣冬山鄉○○路二二七巷十二號鐵工廠及林燦賢之宜蘭縣冬山鄉○○村○○路四０七巷三弄八號住處，持交何明聰、林燦賢簽名，作成「八十九年
    十月十二日十八時十八分林燦賢Ａ３類談話交通事故紀錄表」及「八十九年十月
    十二日十八時五十五分何明聰Ａ３類談話交通事故紀錄表」二紙及現場圖之不實
    公文書，足以生損害於警察機關處理交通事故之正確性及公信力。八十九年十月
    十三日上午，由己○○以基欣鋁業名義，填具「統一安聯產物保險股份有限公司
    汽車出險通知書」，向統一安聯產物保險股份有限公司（下稱統一安聯公司）申
    請第三人責任保險理賠，擬以此方式詐領保險理賠金，以支付上開Ｔ九─八七八
    二號自用小客車之修車費用。惟因上開Ｔ九─八七八二號自用小客車與Ｑ三─一
    四二０號自用小貨車撞擊位置不符，遭統一安聯公司理賠員甲○○查覺拒絕理賠
    ，己○○、戊○○、何明聰及林燦賢共同詐領保險金犯行始未得逞。嗣於九十一
    年四月間因林燦賢之妻乙○○與己○○有感情糾紛交惡而向宜蘭縣警察局督察室
    檢舉而查獲，己○○、戊○○、何明聰及林燦賢於檢察官偵查中自白其前開犯行
    。
二、案經宜蘭縣警察局移送臺灣宜蘭地方法院檢察署檢察官偵查起訴。
    理  由
一、訊據上訴人即被告戊○○坦承於前揭時地因欲詐領統一安聯公司保險金以支付修
    車費用，而佯稱Ｔ九─八七八二號自用小客車與Ｑ三─一四二０號自用小貨車發
    生車禍等情；上訴人即被告己○○坦承八十九年十月十二日下午五、六時許登載
    前揭談話紀錄表，並受被告戊○○之託填載統一安聯公司汽車出險通知書向統一
    安聯公司申請責任險理賠等情，惟均矢口否認有何違反貪污治罪條例犯行，戊○○辯稱：因前與他人發生車禍致車損始要求己○○到場處理，並向己○○謊稱伊
    所有上開車輛由林燦賢駕駛，因林燦賢有事先行離去，己○○即製作現場圖，拍
    照存證，三人至派出所製作筆錄，林燦賢於當日嗣後始至派出所簽名，翌日請己○○填具汽車出險通知書申請理賠由己○○送件後，方告以實情，故本件自始至
    終欲向保險公司申請理賠者，是其本人而非己○○，己○○僅係被利用之工具而
    已，並不知情，偵查中所言是因考量家庭撫養問題，故要己○○擔下罪責，自不
    適用貪污治罪條例云云。己○○辯稱：其接獲戊○○電話立即趕至車禍現場，不
    知是戊○○、何明聰要詐領保險金，直至翌日伊送件申請保險理賠後，始接獲何
    明聰電話告知是假車禍，方才知情，偵查中係因戊○○、何明聰有家庭要照顧，
    與其商量由其承擔所有責任，故承認詐欺、偽造文書犯行，現發現罪責太重，乃
    說出實話，至派出所之工作紀錄簿係忘記填寫云云。
二、惟查：
（一）右揭事實，業據被告己○○於檢察官偵查中自白略以：是我開車與他人發生車
      禍，當時看情形不是很嚴重，對方說經濟困難，警方人員發生車禍都會受處分
      ，事後要送修，估價要七萬元，我當時擔任保一警察支援宜蘭分局新生派出所
      ，所以才想到偽造談話紀錄表報出險。八十九年十月十二日並無發生交通事故
      ，Ａ３類交通事故談話紀錄表，是我拿到何明聰他家樓下及拿到林燦賢家給他
      簽名，遭保險公司拒絕理賠等語（偵查卷第二十頁）。核與第一審共同被告林
      燦賢於檢察官偵查時所供：我沒有駕駛戊○○的車發生車禍，己○○於八十九
      年十月十二日以後有一天晚上拿到我家裡給我簽名，我沒有看清楚內容，他說
      是跟保險公司的問題，其他的事，他會處理，我知道本來就沒有發生車禍，他
      說是自己人不會害我，要我簽名等語（見偵查卷第十九頁）；何明聰供稱：八
      十九年十月十二日我並無駕駛自用小客車發生車禍，己○○是我太太的弟弟，
      Ａ３類交通事故談話紀錄表是己○○拿至我家樓下我工作的鐵工廠給我簽名，
      他只說他的車子擦撞，要我幫他簽名，今年初（指九十一年）警察找我之前，
      己○○來告訴我這件事，我才知道，就照著他跟我說的話講，後來我覺得應該
      要坦承，所以才講出來等語（見同上卷第十七頁）相符，被告戊○○於檢察官
      訊問之初，雖稱車號Ｑ三─一四二０號車，於八十九年十月十二日有借給己○○，當天有發生車禍，是己○○事後打電話告知云云（偵查卷第十八頁），然
      嗣於偵查中即稱沒有出借汽車，之前講的不對，並沒有發生車禍，是己○○對
      伊說要請領保險，而用伊名義請領等情（偵查卷第四十六號），此外，並有何
      明聰簽署之宜蘭縣警察局宜蘭分局Ａ３類類交通事故談話紀錄表一紙、林燦賢
      簽署之宜蘭縣警察局宜蘭分局Ａ３類交通事故談話紀錄表一紙、車籍作業系統
      表二紙在卷可稽。被告己○○確以被保險人基欣鋁業（被告戊○○任負責人）
      名義，填載統一安聯公司汽車出險通知書，附上林燦賢駕駛執照影本、基欣鋁
      業Ｑ三─一四二０號自用小貨車行車執照影本及Ｔ九─八七八二號車輛行車執
      照影本，於八十九年十月十三日持向統一安聯公司申請汽車責任險理賠，有被
      告己○○填載之「統一安聯公司汽車出險通知書」及所附林燦賢駕駛執照影本
      及車號Ｑ三─一四二０號、車號Ｔ九─八七八二號車輛行車執照影本、統一安
      聯公司汽車險重大賠案勘核聯繫表一份及Ｔ九─八七八二號、Ｑ三─一四二０
      號車輛車損照片二幀在卷足憑。並經證人即負責處理本件理賠之統一安聯公司
      汽車險理賠員甲○○於偵查及原審審理時結證稱：因我們去處理車禍案件派出
      所看肇事現場圖及照片瞭解情形，又經比對保戶車損及對方財損，依我們經驗
      判斷，兩輛車撞擊痕跡不符，且我打電話問保戶他車借給何人使用，在何處發
      生車禍，他不知道在何處發生車禍，所以本件拒賠，也就是我們認為車禍不實
      等情（見偵查卷第十六頁及原審九十二年五月二日審理筆錄及六月十九日訊問
      筆錄）。足見被告己○○、戊○○前揭檢察官偵查中之自白與事實相符。
（二）被告雖辯稱於警局受警察之利誘，始為不實之自白云云，惟據本件製作筆錄之
      警員丙○○、丁○○二人於本院審理中證稱：於警局處理時，被告己○○初則
      否認，嗣因其委任之律師到場，覺得事證明確，而勸被告承認等情，並稱私下
      所有證物都很明確，而勸被告認罪，以為犯後態度之考量，並未有強暴脅迫及
      所謂之利誘情事等語（以上見本院審判筆錄第九至十四頁），據此已難認警察
      有對告為利誘而取得自白之情事。至被告聲請傳訊之證人潘金蘭，於本院審理
      中到庭作證，雖稱其於被告受警方訊問時在場，惟亦未為警方有利誘之證言。
      至於被告己○○於本院前審之辯護人雖主張林燦賢與被告於偵訊所言是基於犯
      罪協商所為之自白，因受利誘而為，並無證據能力云云（本院上訴審卷第五十
      七頁），經查於本院更審中，被告己○○之辯護人對此則稱，主張因在警局受
      警察的利誘，所以在檢察官偵查時，也做錯誤的自白，但沒有主張檢察官有利
      誘，被告在警局受利誘後，到檢察官那裡繼續受利誘之認知等情（本院九十三
      年八月十一日筆錄），據此更不足以認被告於檢察官偵訊時之自白係出於利誘
      。且被告己○○係警察專科學校畢業，身為警務人員，應具備一般之法律知識
      ，對於本件警察人員犯罪與一般人民犯罪，何者情節為重，當無不知，是其初
      則否認犯罪，企圖倖免刑責，乃人情之常，嗣則經律師或其他人員分析案情事
      證後，衡量利弊得失，而自白坦承犯罪，以求嗣後於偵審機關以犯後態度之考
      量而受緩起訴或緩刑之宣告，亦屬情理之常，至所謂係因被告戊○○、何明聰
      有家庭負擔，始而由其頂替承擔，而為不實之自白云云，顯然背於常情常理，
      應係其嗣又懍於身為警察人員，所涉罪名較之無警察身分之一般人為重，故而
      翻異前供，以圖卸責，而被告戊○○既係被告己○○之姐夫，又於本件有利害
      關係，故而配合己○○之前開轉折，而為相同之供陳辯解，亦為情理之常，是
      被告等所辯本件被告己○○事先均不知情，不利於己之自白係頂替犯罪云云，
      自係避重就輕，卸責之詞，不足採信。被告己○○、戊○○於檢察官偵查中之
      自白並非出於強暴、脅迫、利誘、詐欺、疲勞訊問、違法羈押或其他不正之方
      法，且與事實相符，自得採為證據。
（三）被告己○○、戊○○就製作談話紀錄表部分，經原審隔別訊問結果，己○○供
      稱：「我去車禍現場時，林燦賢不在，我叫戊○○一起找林燦賢來派出所，林
      燦賢就一個人先進來，我先做林燦賢的筆錄。林燦賢做完筆錄後就先走，後來
      何明聰、戊○○才進來．．．」等情。戊○○供稱：「車禍是在慈航路發生的
      ，當時我是開Ｔ九─八七八二的車，我是因為煞車不靈才與前面的車子追撞，
      對方的車子有損，我就自行賠償他一萬八千元，後來找何明聰來幫我拖車，並
      找林燦賢來幫忙，他們二人到時，我就找值班的人問己○○是否有在那裡，己○○接電話後我說我有發生車禍，請他來現場處理，己○○做完筆錄後回派出
      所，林燦賢先到現場臨時有事先離開，我到派出所時才打電話找他到派出所做
      筆錄，當時我跟何明聰都在派出所。」等情（見原審卷第三十六頁、第三十七
      頁）。核與林燦賢供稱：「是戊○○、己○○拜託我，我是基於人情壓力，當
      時我在家裡，戊○○、己○○拿談話紀錄表到我家裡，上面的名字是我簽的」
      等語（見原審卷第三十三頁），及何明聰供稱：「我到現場，戊○○跟我說等
      一下己○○過來要我說白色的車子是我開的，有發生車禍，叫我什麼事情都不
      要管，當時我是開戊○○的Ｑ三─一四二○貨車去，由戊○○擺設，己○○來
      時，己○○就問我白色的車子是否我開的，現場處理完畢後我們就到派出所，
      我是與戊○○一起到派出所的，己○○先回派出所，後來我與戊○○才到派出
      所。在派出所我做完筆錄就回去了」等語（見原審卷第三十五頁）對照以觀，
      被告等四人就簽寫交通事故之地點，林燦賢供述是由被告己○○、戊○○拿到
      其家中簽名云云，己○○、戊○○、及何明聰卻供述林燦賢在派出所簽寫，且
      其等就林燦賢到達派出所之時點供述不一，又究竟戊○○、及何明聰有無在派
      出所見到林燦賢一節，己○○係供述林燦賢先行離去，嗣戊○○、何明聰始到
      達作筆錄，而戊○○竟供稱其與何明聰到達後，始打電話要林燦賢前來作筆錄
      云云，竟有如此大之差異，顯見己○○、戊○○、及何明聰前開供述顯係臨訟
      杜撰之詞，均不足以推翻前開事證，而為有利於被告之認定。
（四）依卷附宜蘭縣警察局宜蘭分局新生派出所員警工作紀錄簿，自八十九年十月十
      二月下午四時至六時，並未有本件交通事故之記載，有該工作紀錄簿影本一紙
      附卷可稽，另己○○於八十九年十月間確係任職宜蘭縣警察局宜蘭分局派出所
      服共同勤務，如輪值時，需負責前往處理交通事故，並依法製作談話紀錄、現
      場圖等，己○○竟利用其值勤時負責處理交通事故之職務上之機會，明知上開
      Ｑ三─一四二０號及Ｔ九─八七八二號二部車輛未發生車禍事故，竟仍將此不
      實事項，登載於其職務上所掌之談話紀錄表公文書上，並交由何明聰、林燦賢
      簽名，自足生損害於警察機關處理交通事件之正確性及公信力，嗣再由其代戊○○填載汽車保險出險通知書，持向統一安聯公司詐領保險金，顯均由被告己○○主導本件詐欺取財行為，且取財目的亦為供其所使用之Ｔ九─八七八二號
      自用小客車車損之修復，則被告戊○○、及何明聰嗣於原審審理中之供述，係
      迴護被告己○○之詞，且係欲規避己○○之公務員責任，顯不足採。
（五）被告己○○前於偵查中供承：當初Ｔ九─八七八二號車子發生車禍估價是七萬
      多元等語，另證人統一安聯公司保險理賠員甲○○於原審結證：本件保險理賠
      ，依據車子受損的情形，預估賠償的金額預估賠款的數字八○、○○○元，是
      依據財物損失情形預估的．．．，又依「統一安聯公司汽車出險通知書」其上
      記載之預估財損原係八０、０００元，顯見本件被告己○○、戊○○所欲詐欺
      之金錢超過五萬元。
（六）被告己○○於偵查中稱其係於八十九年五、六月時，與他人在宜蘭市○○路靠
      加油站處發生車禍等語，惟嗣其翻異前供，否認發生車禍及本件前開犯行，致
      無從進一步審認其發生車禍之確實時間與地點。惟據被告等有向保險公司申請
      理賠被拒絕等情，及卷附之Ｔ九─八七八二號汽車照片（警局卷第八十一頁背
      面），確有撞擊之情形，另據甲○○於本院證稱車子的撞擊痕跡是舊的，因有
      生銹，但無法判斷多久（本院審判筆錄第十六頁），據此，均足認該Ｔ九─八
      七八二號汽車於八十九年十月十二日之前確有發生車禍之情事，被告因欲支出
      修車費用，而為本件偽造文書及詐取理賠金未遂之行為，足以認定，至於其之
      前車禍之確實時間、地點，則不影響於本件犯罪事實之認定及被告罪責之有無
      ，故無進一步審認之必要，附此敘明。
（七）綜上所述，被告己○○、戊○○於原審及本院翻異前詞，無非事後卸責之詞。
      被告二人犯行堪以認定，應予依法論科。又本件事證已臻明確，被告二人之辯
      護人聲請傳訊劉振裕、林鴛鴦以證明Ｔ九─八七八二號汽車於八十九年十月十
      二日前並未發生事故，傳訊林金榮以證明上開汽車於八十九年十月十二日車損
      情形及肇事經過，傳訊何明聰、林燦賢證明本件係被告戊○○所主導，與被告
      己○○無關，及傳訊周華瑾以證明所檢舉係挾怨報復云云，核均非有必要。又
      本件並未採被告警訊自白為認定事實之證據，辯護人聲請調查警訊錄音帶亦非
      有必要，均併此敘明。
三、被告己○○係依據法令從事公務之人員，明知不實事項而登載於職務上所掌公文
    書，足生損害警察機關處理交通事故之正確性及公信力，且意圖為自己不法之所
    有，利用職務上之機會詐取財物，嗣因被發覺遭拒賠致未遂，被告戊○○與之共
    同犯罪，核其等所為，均犯刑法第二百十三條之公務員登載不實罪及貪污治罪條
    例第五條第二項、第一項第二款之利用職務上之機會詐取財物未遂罪。戊○○雖
    非公務人員，惟與依據法令從事公務之己○○共犯貪污治治罪條例第五條第二項
    、第一項第二款之利用職務上之機會詐取財物未遂罪，依同條例第三條規定，亦
    應依貪污治罪條例處斷；又戊○○雖非公務員，並無製作Ａ３類談話交通事故紀
    錄表之權責，因與己○○共同犯罪，依刑法第三十一條第一項規定亦以共犯論。
    被告己○○、戊○○與何明聰、林燦賢間，有犯意聯絡及行為分擔，應論以共同
    正犯。被告己○○、戊○○所犯前開二罪間，有方法結果之牽連關係，應從一重
    依貪污治罪條例之利用職務上之機會詐取財物未遂罪處斷。被告己○○、戊○○
    雖已著手詐取財物犯行之實行，惟遭統一安聯公司發覺拒賠，尚未獲致財物，為
    未遂犯，依刑法第二十六條前段之規定減輕其刑。又己○○、戊○○均於偵查中
    自白，已如前述，應依貪污治罪條例第八條第二項規定遞減輕其刑。
四、原審以被告己○○、戊○○犯罪事證明確，而予論罪科刑，固非無見。惟查貪污
    治罪條例第五條第一項第二款之利用職務上機會詐取財物罪，以行為人有不法所
    有之意圖為要件，原判決對被告是否具有不法所有意圖，未予認定，事實欠明。
    另按對於科刑之被告諭知緩刑，除應具備一定條件外，並須有可認為以暫不執行
    刑罰為適當之情形，刑法第七十四條規定甚明，因此，是否宣告緩刑，應就被告
    有無再犯之虞，及能否由於刑罰之宣告而策其自新等，加以審酌，有最高法院四
    十九年台上字第二八一號判例可資參照。查被告戊○○雖係因一時失慎，受被告
    己○○之託，基於親屬之情，致罹刑章，然此犯罪動機係刑法第五十七條所定科
    刑審酌之事由，而非宣告緩刑之要件，衡之其於偵查中雖已自白犯罪，然於原審
    及本院審理中，翻異前供，且歪曲事實，不惜為使被告己○○卸免刑責而欲獨攬
    刑責，顯然不知警惕，則僅對之為刑罰之宣告而不予執行已不足策其自新，因此
    ，自不能認有以暫不執行其刑罰為適當之情形，原審對之宣告緩刑，適用法律亦
    有違誤。被告上訴均否認己○○犯罪，固均無足採，惟原判決既有可議，自應由
    本院將原判決關於己○○、戊○○部分撤銷改判。爰審酌己○○昧於其警務人員
    之身分，不知奉公守法，竟為圖得修車費用而虛偽製作交通事故談話紀錄表，戊○○為被告己○○之姐夫、因受被告己○○之囑，與林燦賢、何明聰亦為使被告
    己○○得以詐領保險金而與之分擔實施部分犯罪行為，被告二人所為損害警察機
    關偵辦處理交通事件之正確性及公信力，惟尚未造成保險公司之損害，及所圖得
    之金額不高，並其等犯罪之手段、犯後之態度等一切情狀，量處己○○有期徒刑
    二年，褫奪公權二年，戊○○處有期徒刑一年十月，褫奪公權二年。
據上論斷，應依刑事訴訟法第三百六十九條第一項前段、第三百六十四條、第二百九
十九條第一項前段，貪污治罪條例第二條前段、第五條第一項第二款、第二項、第三
條、第八條第二項、第十七條、刑法第十一條、第二十八條、第三十一條第一項、第
二百十三條、第五十五條、第二十六條前段、第三十七條第二項，判決如主文。
本案經檢察官蔡薰慧到庭執行職務。
中    華    民    國      九十三      年      十      月      十九      日
                              臺灣高等法院刑事第四庭
                                  審判長法  官  蔡  永  昌
                                        法  官  陳  榮  和
                                        法  官  蔡  國  在
右正本證明與原本無異。
如不服本判決，應於收受送達後十日內向本院提出上訴書狀，其未敘述上訴之理由者
並得於提起上訴後十日內向本院補提理由書（均須按他造當事人之人數附繕本）。
                                        書記官  耿  鳳  君
中　　華　　民　　國　　　九十三    　年　　　十　　　月　　　二十  　　日
附錄：本案論罪科刑法條全文
貪污治罪條例第五條
有下列行為之一者，處七年以上有期徒刑，得併科新台幣六千萬元以下罰金：
一  意圖得利，擅提或截留公款或違背法令收募稅捐或公債者。
二  利用職務上之機會，詐取財物者。
三  對於職務上之行為，要求、期約或收受賄賂或其他不正利益者。
前項第一款及第二款之未遂犯罰之。
刑法第二百十三條
公務員明知為不實之事項，而登載於職務上所掌之公文書，足以生損害於公眾或他人
者，處一年以上七年以下有期徒刑。
